最高法院刑事判決　　　　　　　　　　　　　　　八十八年度台上字第二九六○號
　　上　訴　人　丙○○
　　選任辯護人　林照雄律師
　　上　訴　人　乙○○
　　選任辯護人　高進福律師
　　　　　　　　張景豐律師
　　上　訴　人　戊○○
　　選任辯護人　鍾開榮律師
　　上　訴　人　丁○○
　　選任辯護人　林照雄律師
　　上　訴　人　甲○○
　　選任辯護人　林春鏞律師
右上訴人等因貪污案件，不服台灣高等法院中華民國八十七年五月二十六日第二審更
審判決（八十六年度上更(一)字第三一九號，起訴案號：台灣台北地方法院檢察署八十
二年度偵字第二五八二八、二九一三二、二九九○○號），提起上訴，本院判決如左
：
    主  文
原判決撤銷，發回台灣高等法院。
    理  由
本件原判決認定上訴人丙○○曾任第一商業銀行股份有限公司南門分行（下稱一銀南
門分行）經理；上訴人丁○○曾任一銀南門分行副理；上訴人乙○○曾任一銀南門分
行專員；上訴人戊○○係一銀南門分行辦事員；上訴人甲○○曾任彰化商業銀行股份
有限公司東門分行（下稱彰銀東門分行）辦事員，均係依據法令從事公務之人員。民
國七十八年、七十九年間，丙○○、丁○○、乙○○、戊○○等任職一銀南門分行；
甲○○任職彰銀東門分行時，分別負責經辦國勝企業股份有限公司（下稱國勝公司）
及其關係企業雅慶工業股份有限公司（下稱雅慶公司）在一銀南門分行、彰銀東門分
行貸款之授信、徵信、審查、覆審、催收等業務。七十八年間國勝公司經財政部證券
管理委員會（下稱證管會）核准現金增資發行新股；國勝公司股務課長陳明順乃向戊
○○等人表示：國勝公司營業量擴增，如能提高授信額度，免被積極催討，使國勝公
司有較佳業績，將於增資發行新股時提供一部分股票給銀行負責授信、徵信、審核、
覆審等相關人員認購等語。丙○○等人見有利可圖，均欣然同意在各自所司職務上予
以配合，允予給予較高之授信額度，並免積極催討。當時國勝公司股票每股已上漲至
新台幣（下同）九十餘元，國勝公司為酬謝丙○○、丁○○、乙○○、戊○○、甲○
○等人，明知丙○○等並非國勝公司原股東，不符合股東配股之資格，亦未經公開抽
籤，於七十八年九月四日，私下以每股二十元（當次國勝公司以溢價每股二十元發行
新股）價格，出售國勝公司股票五千股給丙○○（以妻蔡紀美名義過戶）；出售三千
股給丁○○（以妻廖勝蓉名義過戶）；出售二千股給乙○○（以妻王珗珗名義過戶）
；出售三千股給戊○○（以妻陳琳佩名義過戶）；出售三千股給甲○○（以妻林阿葉
名義過戶）。七十八年九月四日國勝公司股票收盤價是九十元，丙○○等人對於職務
上之行為，收受國勝公司股票收盤價九十元與每股溢價二十元之間，可得預期漲價空
間之不正利益。七十九年間國勝公司又經核准發行新股，該公司於七十九年十二月五
日，再以票面價格每股十元出售增資股票之方式，酬謝丙○○等經辦該公司等貸款業
務，丙○○、丁○○、戊○○、甲○○等均基於概括之犯意，丙○○認購三萬股；丁
○○認購三萬股；戊○○認購一萬股；甲○○認購一萬股，分別連續收受國勝公司當
天收盤價二十九點七元，與每股股價十元之間，可得預期漲價空間之不正利益。國勝
公司因而向一銀南門分行貸得一億五千萬元，而雅慶公司則貸得二億元，而上開二公
司向彰銀東門分行貸款亦在二億至五億元之譜。國勝公司上市股票則自八十三年六月
三十日起終止上市等情。因而撤銷第一審諭知上訴人等無罪之判決，改判論處其依據
法令從事公務之人員，對於職務上之行為，收受不正利益罪刑（丙○○、丁○○、戊
○○、甲○○均為連續犯）。固非無見。惟查：(一)貪污治罪條例第五條第一項第三款
之對於職務上之行為收受不正利益罪，以他人有行求不正利益之事實為前提，若他人
所交付之物，並非基於行賄之意思，則其物即非不法利益，自無收受不正利益之可言
。故不正利益之不法報酬，必須與公務員之職務行為，具有一定之對價關係，苟非關
於職務行為之報酬，即不得謂為不正利益。又所謂職務上行為，係指公務員於其職務
範圍內，踐履賄求對象之特定行為而言。原判決事實認定：「七十八年間國勝公司經
證管會，核准現金增資發行新股，國勝公司股務課長陳明順乃向戊○○、乙○○、丁
○○、丙○○、甲○○表示：國勝公司營業量擴增，如能提高授信額度，免被積極催
討，使國勝公司有較佳業績，將於增資發行新股時提供一部分股票給銀行負責招攬、
授信、徵信、審核、覆審等相關人員認購等語。丙○○等人見有利可圖，均欣然同意
在各自所司職務上予以配合，允予給予較高之授信額度，並免積極催討。當時國勝公
司股票每股已上漲至九十餘元，國勝公司為酬謝丙○○、丁○○、乙○○、戊○○、
甲○○等人經辦國勝公司、雅慶公司之招攬貸款、授信、徵信、審查，覆審等業務，
明知丙○○等並非國勝公司原股東，不符合股東配股之資格，亦未經公開抽籤，於七
十八年九月四日、七十九年十二月五日以每股二十元、十元出售國勝公司股票給丙○
○等人……國勝公司因而向一銀南門分行貸得款項一億五千萬元，而雅慶公司則貸得
二億元，迄八十二年間國勝公司尚有三千五百萬元呆帳貸款未清，雅慶公司仍有一億
六千萬元呆帳貸款未清，而上開二公司向彰銀東門分行貸款亦在二億至五億元之譜，
嗣亦造成高額貸款呆帳」等情。似認上訴人等以低價買進國勝公司之股票與渠等提高
國勝公司、雅慶公司之授信額度並避免積極催討呆帳有一定之對價關係。然查國勝公
司、雅慶公司在七十八、七十九年以前之授信額度各為若干﹖七十八、七十九年以後
有無提高，提高多少﹖上訴人等有無提高授信額度之職權﹖如何在其職務範圍內，踐
履國勝公司、雅慶公司要求之特定行為﹖又國勝公司、雅慶公司之貸款何時起始未繳
納本息﹖當時催收業務之經辦人為誰﹖有無怠於催收或未為催收之情事，嗣造成呆帳
又若干﹖此等攸關上訴人等職務上行為與其收受國勝公司低價股票間有無對價關係事
項之判斷，自應詳加調查、剖析明白，否則事實既欠明瞭即不足為適用法律之依據。
原判決僅略稱：「上訴人等允予給予國勝公司較高之授信額度並避免積極催討債款」
等語，事實仍欠明瞭，其法律之適用是否允當﹖本院無從揣斷。(二)貪污治罪條例第五
條第一項第三款之對於職務上之行為收受不正利益罪，所謂不正利益，係指賄賂以外
，足供人需要或滿足人慾望之一切有形無形之利益而言。雖非金錢或可以金錢計算之
財物，但仍須可轉換為財產上之不正利益，並可計算其數額，始與法意相符，徵諸同
條例第十一條第一項情節輕微，而其所圖得不正利益在新台幣五萬元以下者減輕其刑
等規定，尤為顯然。原判決論處上訴人等對於職務上之行為，收受不正利益罪刑，雖
於理由欄內說明：「國勝公司股票於七十八年九月四日每股收盤價九十元，七十九年
十二月五日收盤價二十九點七元，有當天證券行情表可稽，上訴人等分別以每股二十
元、十元價格承購，顯有漲價空間之預期利益。……其所圖得不正利益雖遠逾新台幣
五萬元，惟其收受時尚未實得利益，爰不諭知追繳沒收」等語。何謂「漲價空間之預
期利益」﹖其所圖得之不正利益究為若干﹖可否以金錢計算其數額﹖原判決理由之說
明迄欠明瞭，致其所宣示之主文與事實之記載及理由之說明尚有未協。遽行定讞，自
不足以昭折服。(三)有罪之判決書，對於被告有利之證據不採納者，應說明其理由，刑
事訴訟法第三百十條第二款定有明文。證人即國勝、雅慶公司之董事長鄭郁文於第一
審結稱：「國勝公司在七十七、七十八年要擴建林口廠，所以二次增資，國勝是七十
七年上市，增資股份按持股比例認購，保留百分之十至十五給員工認購，沒有公關股
，是員工不認，老股東不認股的，就拿給外面，看誰要認，這種股不很多，當時我們
拿給與我們公司有往來的單位及個人去認股，價格是按證管會核定的價格認股，我們
發行時並未辦貸款，也未換單，因換單是例行手續」等語（見一審第一卷第一五五、
一五六頁）。如果無訛，此項證詞似與國勝公司之股務課長陳明順於法務部調查局台
北市調查處所證：「國勝公司辦理增資時，均由各部門主管提出公關需求，規劃分配
給各往來機關之認股數，交由董事長鄭郁文……核定，故銀行相關人員……有分配到
依持股比例數外之公關股……」之語不符（見八十二年度偵字第二九一三二號卷第十
三、十四頁），究以何人所說者為是﹖原判決認證人陳明順之證詞為可信，卻未就證
人鄭郁文上述對於上訴人等有利之證言說明其不予採納之理由，難謂無理由欠備之可
議。上訴意旨指摘原判決違法，尚非全無理由，應認原判決仍有撤銷發回更審之原因
。
據上論結，應依刑事訴訟法第三百九十七條、第四百零一條，判決如主文。
中      華      民      國    八十八    年      六      月      十      日
                              最高法院刑事第六庭
                                  審判長法官  紀  俊  乾
                                        法官  楊  商  江
                                        法官  黃  正  興
                                        法官  陳  宗  鎮
                                        法官  劉  介  民
      右正本證明與原本無異
                                              書  記  官
中      華      民      國    八十八    年      六      月     十五     日
